【裁判字號】    89,易,4354
【裁判日期】    900912
【裁判案由】    詐欺
【裁判全文】
臺灣臺中地方法院刑事判決                        八十九年度易字第四三五四號
    公  訴  人  台灣台中地方法院檢察署檢察官
    被      告  辛○○
右列被告因詐欺案件，經檢察官提起公訴（八十九年度偵字第九一五七號），本院判
決如左：
    主  文
辛○○無罪。
    理  由
一、公訴意旨略以：被告辛○○係鈦力國際實業股份有限公司（以下簡稱鈦力公司）
    總經理，於民國（下同）八十八年四月一日向臺中地區各機車行推銷鈦力公司所
    製造之「雙安武士機車安全鎖」，並出具鈦力公司向新光產物保險股份有限公司
    （以下簡稱新光公司）已投保產品責任保險之保險單乙份，以廣告聲稱鈦力公司
    已向新光公司投保產品責任險，若顧客購買使用「雙安武士機車安全鎖」後，機
    車仍失竊，則由新光公司及鈦力公司以該鎖單價新台幣（下同）二千二百五十元
    之十倍理賠，即賠償二萬二千五百元，並有顧客丁○○及戊○○分別於八十八年
    五月十一日、二十九日，購買鈦力公司製造之「雙安武士機車安全鎖」，而鈦力
    公司之上開推銷計畫由於損失率過高，且只向新光公司預繳一次保險費二十萬元
    ，其餘未依約續繳保險費，經新光公司於保險期間內依約賠付最高賠償金額十六
    萬元後，於八十八年十月六日便終止雙方之保險契約。詎辛○○於八十八年九月
    二十一日之前，即發現上開推銷計畫錯誤，以及只向新光公司預繳一次保險費二
    十萬元，而其餘並未依約續繳保險費之情形後，竟仍基於概括之犯意，連續意圖
    為自己不法之所有，隱瞞上揭情形，刊載不實廣告，使丙○○、甲○○、己○○
    、壬○○、庚○○、癸○○及鍾坤井等七人（下稱丙○○等七人）陷於錯誤，分
    別於八十八年十月二日、十二日、二十七日、十一月十二日、十一月十八日、十
    二月八日及八十九年一月十五日，自臺中地區各機車行購買鈦力公司所製造之「
    雙安武士機車安全鎖」。嗣經丙○○等七人於機車失竊，向鈦力公司申請賠償遭
    拒，並向新光公司查詢鈦力公司向新光公司承保之產品責任保險情形後，始知受
    騙。因認被告涉有刑法第三百三十九條第一項之詐欺取財罪。
二、按犯罪事實應依證據認定之，無證據不得推定其犯罪事實，刑事訴訟法第一百五
    十四條定有明文。次按刑法第三百三十九條第一項詐欺罪之成立，以意圖為自己
    或第三人不法所有，以詐術使人將本人或第三人之物交付為要件。所謂以詐術使
    人交付，必須被詐欺人因其詐術而陷於錯誤，若其所用方法不能認為詐術，亦不
    致使人陷於錯誤，即不構成該罪，最高法院四十六年台上字第二六０號分別著有
    判例可參。是民事債務當事人間，若有未依債務本旨履行給付之情形，在一般社
    會經驗上，原因非止於一端，或因不可歸責之事由無法給付，或因合法對他造主
    張抗辯而拒絕給付，甚至債之關係成立後，始行惡意遲延給付，皆有可能，非必
    出於自始無意給付之財產犯罪一端，要難單純以債務不履行之狀態，遽認被告自
    始有詐欺之故意。
三、本件公訴人認被告辛○○涉有詐欺取財罪嫌，無非以告訴人丙○○等七人之指訴
    ，並有新光產物保險股份有限公司八十九年十月三日新產新業字第０三一號簡函
    、鈦力公司之廣告正本乙份、雙安武士機車鎖保全專案申請程序影本乙份、新光
    公司出具之產品責任保險單影本乙份、鈦力公司拒絕理賠函文與資料影本九份附
    卷，從而據以認定既鈦力公司只繳交一次保險費二十萬元，其餘未依約續繳保險
    費，並經新光公司依約賠付最高賠償金額十六萬元後，於八十八年十月六日便終
    止雙方之保險契約，然而，告訴人等均係於八十八年九月二十一日後才購買該鎖
    ，且於機車失竊，向鈦力公司申請賠償均遭拒絕，況被告於偵查時亦供認於八十
    八年九月二十一日之前，便發現該推銷計畫是錯誤的等情，更足證被告於八十八
    年九月二十一日之後，確有基於詐欺之犯意，刊登不實廣告，推銷鈦力公司所製
    造之「雙安武士機車安全鎖」甚明。
四、訊據被告辛○○固不諱言確實僅向新光公司預繳保險費二十萬元，其後即未再繳
    保險費等情，惟堅決否認有何詐欺取財之犯行，辯稱：伊於八十八年三月份與新
    光公司開發雙安武士機車鎖的商品，並預買一年二千支之保費，每支保費一百二
    十元，伊先預繳保費二十萬元，其後，鈦力公司行銷雙安武士機車鎖時，即以每
    次約三百至五百支整批的賣給簽約商即金三王，於八十八年九月底前，鈦力公司
    即已約賣出二千支的雙安武士機車鎖，九月份以後，伊發現機車有大量失竊的問
    題時，伊就覺得這個生意有問題，而伊與新光公司所承保的件數也滿了，所以伊
    就不敢再向新光公司買第二批的保險，然伊為了負責，只要購買者符合保單上所
    訂的理賠條件者，伊就會自己賠，伊並未詐欺消費者等語。經查：（一）證人子
    ○○（新光公司本件保單的承辦人）證述略以：「伊於八十八年十月六日賠完後
    ，建議辛○○再繳保費才有辦法再賠，辛○○並沒有表示意見，伊當時並沒有告
    訴他保費太低，因為保單於承保時已講好了，不能隨意修改，我們當時有預收二
    十萬元是剛開始賠付的額度，當時以每支一百二十元之保費為基準，因為這種保
    險是第一次做，並沒有經驗」、「偵查中總公司的函，事實上最清楚的是伊，因
    當時辛○○是找伊談的，其中第二點的部分應繳二十三萬八百元是指差額三萬五
    千多元，被告承保一九六五件應該要補三萬多元，但我們並沒有開立收據去收，
    因為承保件數沒有超過預繳二十萬元保費部分，我們沒有辦法去收，是總件數知
    道後，才知道被告有少保費部分，我們也沒有去收」、「我們有跟辛○○說，他
    的額度已經沒有了，大概是在八件賠完後，我口頭上跟他說，．．結果他沒有說
    什麼．」、「他說頂多他賠而已」等語，並提出新光保險公司產品責任保險單（
    內附機車防盜保全系統設備批單）原本一件附卷，依上開保險單所載：「保險期
    間：為十二個月自八十八年三月八日中午十二時起至八十九年三月八日中午十二
    時止，被保險產品名稱及代號：為雙安武士機車鎖，每一事故被保險人自負額（
    新台幣）二千元」；依該機車防盜保全系統設備批單所載：「承保方式：（１）
    採列名承保，未通知本公司之車輛不在承保範圍之內。（２）本產品用戶車，須
    於安裝本產品次日將日報表電傳本公司備案。（３）本產品用戶車應提供下列明
    細：a．設置本產品日期。b．行車執照之車主姓名、牌照或引擎號碼；保險金額
    ：（１）就已投保之機車第一年新車新台幣二萬二千元，第二年車新台幣一萬一
    千元採定額賠付。（２）保險期間內最高賠償金額以實際所收保費之百分之八十
    為限；自負額：每一次損失，被保險人自負額新台幣二千元；保險費：（１）每
    組雙安武士機車防盜系統保費新台幣一百二十元。（２）本保險單預收保費貳拾
    萬元整，再依實際承保車輛數，計收保險費，多退少補。（３）保險費須於每個
    月結束後一個月內繳清上個月保險費。」，再參以證人子○○與被告及告訴人間
    並無任何仇隙，並有上開保險單及批單之原本附卷可資佐證，證人子○○上開證
    詞應堪採信。（二）告訴人丙○○等七人所購買之雙安武士機車鎖，由鈦力公司
    傳真給新光公司承保之時間、鈦保字號（即鈦力公司向新光公司承保的號碼）分
    別為（１）丙○○八十八年九月廿八日、四二一七；（２）林佳玟八十八年十月
    十二日、五三四六；（３）己○○八十八年十月廿七日、五七一二；（４）壬○
    ○八十八年十一月十二日、五四六五；（５）庚○○八十八年十一月十八日、五
    八三六；（６）顏永森八十八年十二月八日、五六五六；（７）丑○○八十九年
    一月十五日、四一四二，有新光公司提出之鈦力公司承保明細在卷可資佐證，足
    見被告有依約將告訴人丙○○等七人所購買之雙安武士機車鎖傳真給新光公司承
    保無訛。（三）證人乙○○到庭證稱：伊係鈦力公司的員工，負責將該批雙安武
    士機車鎖賣給金三王（即雙安武士機車鎖之承銷商），伊最後一批賣給金三王的
    時間大約是在八十八年九二一地震後的二、三天，他們如何賣出去，伊不清楚，
    他們賣完之後，會把資料傳給我們公司，我再把資料給新光公司等語，其中雙安
    武士機車鎖附有新光公司保險保單之最後一批賣給金三王的時間核與證人黃麗蓉
    （金三王的本件承辦人）證稱：鈦力公司的雙安武士機車鎖賣給伊公司附有保的
    最後一批是在八十八年九月二十二日等語相符，而其中經銷之方式核與前揭機車
    防盜保全系統設備批單所載相符。足見證人乙○○前揭證述應堪採信。（四）新
    光公司共計承保鈦力公司一千九百六十五件的雙安武士機車鎖，最後一件承保的
    日期為八十九年一月廿八日，簽約商均為金三王，經銷商則為各大機車行，有鈦
    力公司承保明細及新光公司簡函在卷可按，可見被告自八十八年三月八日起至八
    十九年一月廿八日止，共向新光公司承保一千九百六十五件的雙安武士機車鎖，
    且簽約商均為金三王，經銷商則為各大機車行。（五）既被告最後一批附有新光
    公司的保單賣給經銷商金三王的時間為八十八年九月廿二日，尚在新光公司賠出
    被告所預繳的保費最後一件即八十八年十月六日之額度內，且被告於八十八年九
    月廿二日賣出最後一批雙安武士機車鎖後，仍依約向新光公司投保，若被告確有
    詐欺之意，其大可置之不理，為何仍向新光公司投保呢？又，本件每件雙安武士
    機車鎖保費一百二十元，被告已預繳二十萬元，依此計算其可投保雙安武士機車
    鎖為一千六百六十六件（即二十萬除以一百二十），而此種機車保險又屬首次投
    保，其風險連專業的保險人員，尚且無法預測，又如何能期待被告於事前即預測
    到？再者，被告已先繳一千六百多件的保費，在其主觀上認已足，至於事後失
    竊率太高以致使其保費於八十八年十月六日即已用完，應是其事前無法知悉的，
    也是其所不願見到的，況被告於前揭八十八年九月廿二日賣完最後一批附有新光
    公司保單之雙安武士機車鎖，於大致用盡其所投保之二十萬元保費額度後，即未
    再以同一投單，向新光公司投保，而且新光公司遇有理賠時，其賠償的金額再加
    以鈦力公司的自負額（二千元）亦核與其廣告單上所稱價金十倍理賠大致相符（
    雙安武士機車鎖每枝單價二二五０元），此外，被告除新光公司所賠付之八件外
    ，尚且自己賠付四十一件，有被告所提出之機車失竊一覽表及其所附之理賠申請
    書、收據、支出證明及支票在卷可按，亦核與前揭證人子○○所證述：我們有跟
    辛○○說，他的額度已經沒有了，大概是在八件賠完後，我口頭上跟他說，．．
    他說頂多他賠而已等語相符，足徵其於賣出最後一批雙安武士機車鎖並無詐欺之
    意圖甚明，至於被告事後因失竊率過高，改採自己賠償之方式因應，又因而與告
    訴人發生糾紛，要屬其商業信譽之問題。
四、綜上各情，被告前揭所辯應堪採信，被告銷售本件之機車鎖在主觀上以約投保二
    千件為其先前之預期，事後失竊率過高應非其所能預料，其於保費用盡後，改以
    自己之方式，賠付消費者，可徵其應無詐欺之意，至於其自己之方式認定賠付之
    標準，雖已違反契約之規定，然此種作為純係民事債權債務之糾葛，應由告訴人
    對被告另循民事途逕解決。此外，復查無其他積極証據足資証明被告有何詐欺告
    訴人丙○○等七人之犯行，揆諸前揭說明，不能証明被告犯罪，自應為無罪之諭
    知。
五、至於被告辛○○指稱其本身與金三王間可能均涉有逃漏稅捐問題，就本院現存資
    料尚無從判斷，果若已涉及刑責，應由被告辛○○另提相關證據，向偵查機關告
    發;若未涉及刑責亦可向稅捐機關，依法檢舉，附此敘明。
據上論斷，應依刑事訴訟法第三百零一條第一項，判決如主文。
中       華       民       國     九十     年     九     月    十二     日
                                     臺灣台中地方法院刑事第一庭
                                          法  官  吳  進  發
右正本證明與原本無異。
如不服本判決，應於判決送達後十日內向本院提出上訴狀，上訴於臺灣高等法院臺中
分院( 須附繕本 )。
                                          書記官
中       華       民       國     九十     年     九     月    十九     日
（得上訴）


司法院資訊處製作；財團法人民間司法改革基金會備份。
